ACORDAO-COMPLETO-2540471

ACÓRDÃO 4990/2022 ATA 30/2022 - PRIMEIRA CÂMARA

VISTOS, relatados e discutidos estes autos de pedido de reexame, em processo de aposentadoria, interposto pela sra. Leticia Maria Martins Pires contra o Acórdão 17945/2021-TCU-Primeira Câmara,
ACORDAM os Ministros do Tribunal de Contas da União, reunidos em sessão da Primeira Câmara, com fulcro no art. 48 da Lei 8.443/1992, c/c o art. 286 do Regimento Interno, e diante das razões expostas pelo Relator, em:
9.1. conhecer do pedido de reexame para, no mérito, dar a ele parcial provimento;
9.2. tornar sem efeito os itens 9.3.1 e 9.3.2 do Acórdão 17945/2021-TCU-Primeira Câmara;
9.3. determinar à Sefip que verifique a correção da composição dos "quintos" atribuídos à sra. Leticia Maria Martins Pires, em particular a fração de 1/5 de FC-4, e, na hipótese de não preenchimento do requisito estabelecido na redação original do § 3º do art. 3º da Lei 8.911/1994 (função exercida por maior tempo no período de doze meses) , proceda à adoção das medidas saneadoras pertinentes; 
9.4. dar ciência desta deliberação à recorrente e ao órgão de origem.

Pedido de reexame contra deliberação em que negado registro a ato de aposentadoria emitido pelo Tribunal Regional do Trabalho da 18ª Região.

Primeira Câmara

3. Interessada/Recorrente: Leticia Maria Martins Pires (XXX.319.611-XX).

13.1. Ministros presentes: Jorge Oliveira (na Presidência) e Benjamin Zymler (Relator).
13.2. Ministros-Substitutos convocados: Marcos Bemquerer Costa e André Luís de Carvalho.
13.3. Ministro-Substituto presente: Augusto Sherman Cavalcanti.

BENJAMIN ZYMLER

Ministro-Substituto Augusto Sherman Cavalcanti.

Adoto como relatório, com os ajustes de forma pertinentes, a instrução elaborada no âmbito da Secretaria de Recursos (Serur) , acolhida pelo corpo diretivo da unidade técnica e pelo representante do Ministério Público nos autos:
"INTRODUÇÃO
1.	Trata-se de pedido de reexame (peças 14-29) interposto pela Sra. Letícia Maria Martins Pires, ex-servidora do Tribunal Regional do Trabalho da 18ª Região/GO, por meio do qual se insurge contra o Acórdão 17945/2021-TCU-Primeira Câmara (peça 8) , que teve como relator o Excelentíssimo Senhor Ministro Augusto Sherman Cavalcanti.
1.1. A deliberação recorrida apresenta o seguinte teor:
'9.1. considerar ilegal o ato constante da peça 3 (ato nº 126913/2019) , relativo à concessão inicial da aposentadoria de Letícia Maria Martins Pires, negando-lhe o registro correspondente, nos termos do § 1º do art. 260 do Regimento Interno desta Corte de Contas;
9.2. dispensar a devolução dos valores indevidamente recebidos, de boa-fé, até a data da ciência deste Acórdão, com base no Enunciado 106 da Súmula da Jurisprudência do TCU;
9.3. determinar ao órgão de origem que:
9.3.1. avalie, para a interessada nos presentes autos, as balizas subjetivas da decisão judicial transitada em julgado proferida nos autos da Ação Ordinária 2004.34.00.048565-0 (novo número 0039464-12.2004.4.01.3400) , apresentada pela Associação Nacional dos Servidores da Justiça do Trabalho - Anajustra, adotando como referência, para tanto, os critérios definidos pelo Supremo Tribunal Federal no julgamento do RE 573.232/SC, já que, para que a Sra. Letícia Maria Martins Pires seja beneficiária do mencionado feito, se faz necessário: (i) apresentar autorização expressa da interessada para que a referida entidade associativa pudesse representá-la na ação ordinária em questão; e (ii) comprovar que, à época do protocolo da ação, a interessada era filiada à aludida associação;
9.3.2. após a verificação do subitem 9.3.1, aplique, para a parcela decorrente da incorporação de quintos pelo exercício de funções após 8/4/1998, a depender da análise do caso concreto, a modulação de efeitos prevista no Recurso Extraordinário 638.115/CE;
9.3.3. comunique à interessada o teor desta decisão, alertando-a de que o efeito suspensivo proveniente da interposição de eventual recurso não a exime da devolução dos valores percebidos indevidamente após a respectiva notificação, caso o recurso não seja provido' (destacamos e sublinhamos) .
HISTÓRICO 
2.	Conforme consta do ato de peça 3, a recorrente ocupou função comissionada posteriormente ao advento da Lei 9.624/1998, cuja correspondente parcela de quintos foi incorporada aos seus proventos, razão por que foi determinado ao órgão de origem que procedesse à adequação da aludida parcela conforme modulado pelo Supremo Tribunal Federal no âmbito do RE 638.115. 
ADMISSIBILIDADE
3.	Reitera-se o exame de admissibilidade efetuado pelo Sar/Serur (peça 30) , ratificado pelo Ministro-Relator Benjamin Zymler (peça 33) , que concluiu pelo conhecimento do pedido de reexame, com fundamento no artigo 48 da Lei 8.443/1992, c/c os artigos 285 e 286, parágrafo único, do RI/TCU [...].
EXAME DE MÉRITO
Delimitação
4.1.	Constitui objeto do presente recurso definir se o Acórdão 17945/2021-TCU-Primeira Câmara afrontou o julgamento do RE 638.115/CE.
5. Do direito à incorporação de quintos decorrente do exercício de função comissionada e/ou cargo em comissão, no período entre 8/4/1998 a 4/9/2001 (RE 638.115/CE) 
5.1.	A recorrente aduz que é beneficiária de decisão judicial transitada em julgado, que lhe assegura a incorporação de quintos decorrente do exercício de função comissionada e/ou cargo em comissão, no período entre 8/4/1998 a 4/9/2001, com base nos seguintes argumentos:
5.2.	A recorrente foi beneficiada por ação coletiva movida pela Associação Nacional dos Servidores do Judiciário Federal (ANAJUSTRA FEDERAL) de nº 2004.3400.048565-0, figurando como parte no processo de cumprimento de sentença nº 0032725-18.2007.4.01.3400, matéria que foi contemplada pelo que foi decidido no RE 638.115/CE.
Análise
....................................................................................................................................................................
5.4.	[...] a recorrente alega haver decisão judicial transitada em julgado favorável à incorporação dos quintos no período entre 8/4/1998 a 4/9/2001. Caso comprovado o trânsito em julgado, bem como ser a recorrente beneficiária da decisão, caberá ao órgão de origem observar a modulação de efeitos fixada pelo Supremo Tribunal Federal no RE 638.115, de modo a manter a parcela de quintos incorporados no referido período, situação esta já prevista nos subitens 9.3.1. e 9.3.2. do vergastado acórdão, que estabeleceu que cabe ao órgão de origem averiguar se há decisão judicial com trânsito em julgado acerca da questão em favor da Sra. Letícia Maria Martins Pires.
5.5.	Registra-se, por oportuno, que ainda que comprovado o trânsito em julgado, isto por si só não possui o condão de alterar o julgamento pela ilegalidade do ato, pois que o e. STF deixou assente que a incorporação de quintos no período de 8/4/1998 até 4/9/2001 ofende o princípio da legalidade, nos termos da tese firmada em sede de repercussão geral, Tema 395. Ademais, o provimento judicial somente impede a suspensão dos pagamentos das parcelas indevidas (Acórdão 3842/2020-TCU-Primeira Câmara) .
CONCLUSÃO
6.	Da análise de mérito, conclui-se que, relativamente à parcela 'quintos' incorporada no período de 8/4/1998 até 4/9/2001, caso a interessada comprove, perante o órgão de origem, ser beneficiária de decisão judicial transitada em julgado, poderá ser mantida a continuidade dos pagamentos imune à absorção por reajustes futuros.
6.1.	Por conseguinte, deve-se negar provimento ao presente recurso.
PROPOSTA DE ENCAMINHAMENTO
7.	Ante o exposto, submetem-se os autos à consideração superior, propondo-se, com fundamento no art. 48 da Lei 8.443/1992:
a) conhecer do recurso e, no mérito, negar-lhe provimento; e
b) informar a recorrente e demais interessados do acórdão a ser proferido, destacando que o relatório e o voto que o fundamentam podem ser acessados por meio do endereço eletrônico www.tcu.gov.br/acordaos."
É o relatório.

não há.

Procurador Júlio Marcelo de Oliveira.

APOSENTADORIA. INCLUSÃO, NOS PROVENTOS, DE "QUINTOS" DE FUNÇÃO COMISSIONADA EXERCIDA POSTERIORMENTE À EDIÇÃO DA LEI 9.624/1998. NEGATIVA DE REGISTRO. MODULAÇÃO DE EFEITOS NOS TERMOS FIXADOS PELO SUPREMO TRIBUNAL FEDERAL NO RECURSO EXTRAORDINÁRIO 638.115. PEDIDO DE REEXAME. COMPROVAÇÃO DE QUE A INCORPORAÇÃO EXTEMPORÂNEA SE ENCONTRA AMPARADA POR DECISÃO JUDICIAL TRANSITADA EM JULGADO. PROVIMENTO PARCIAL.

APOSENTADORIA (APOS)

Secretaria de Recursos (Serur); Secretaria de Fiscalização de Integridade de Atos e Pagamentos de Pessoal e de Benefícios Sociais (Sefip).

Por meio do Acórdão 17945/2021-TCU-Primeira Câmara, esta Corte negou registro ao ato de aposentadoria da sra. Leticia Maria Martins Pires, ex-servidora do Tribunal Regional do Trabalho da 18ª Região (TRT-18) . A recusa se deveu à inclusão, nos proventos, de "quintos" oriundos do exercício de função comissionada posteriormente à edição da Lei 9.624/1998, publicada em 8/4/1998, prática reputada ilícita pelo Supremo Tribunal Federal (STF) . Em função disso, foi determinado à origem que "avalie as balizas subjetivas da decisão judicial transitada em julgado proferida nos autos da Ação Ordinária 2004.34.00.048565-0, apresentada pela Associação Nacional dos Servidores da Justiça do Trabalho - Anajustra", e, na sequência, "aplique, para a parcela decorrente da incorporação de quintos pelo exercício de funções após 8/4/1998, a depender da análise do caso concreto, a modulação de efeitos prevista no Recurso Extraordinário 638.115/CE".
2.	Inconformada, a inativa interpõe pedido de reexame, argumentando, em essência, que:
	- nos autos da aludida Ação Ordinária 2004.34.00.048565-0/DF, a Anajustra figurou na qualidade de autora "em benefício de todos os seus associados";
	- nos autos da subsequente Ação Ordinária 2005.34.00.003947-1, "com as mesmas partes, idênticos pedidos e causa de pedir, incluindo a lista de associados, que adquiriram essa condição depois do ajuizamento da primeira demanda", o juízo, tendo em vista a primeira ação, houve por bem indeferir a petição inicial por "litispendência" e "falta de interesse de agir";
	- a decisão levou a Anajustra a opor embargos de declaração, "informando que a relação de associados relacionados na Ação 2004.34.00.048565-0 e na Ação 2005.34.00003947-1 eram diferentes, o que permitiria reputar existente o interesse de agir e afastar a litispendência";
	- os embargos, todavia, foram rejeitados, sob o argumento de que "é inconstitucional a exigência de 'relação de associados' prevista na Lei nº 9.494/97", de modo que, nas palavras do juiz, "todos os seus associados poderão executar a sentença proferida na Ação Ordinária nº 2004.48565-0, independente de 'relação de associados', tão logo transite em julgado";
	- "a União não interpôs recurso contra a decisão (era a jurisprudência pacífica da época) ", e "a matéria transitou em julgado";
	- "a documentação com os fatos relatados foi trazida para o bojo da ação ordinária 2004.48565-0; a ampla legitimidade da entidade associativa autora foi expressamente reconhecida na fase de conhecimento e transitou em julgado, afastando-se a incidência do art. 2º-A, da Lei nº 9.494/97"
	- "junta-se, por oportuno, a cópia da relação de partes que contém o nome da associada LETICIA MARIA MARTINS PIRES, em processo de Execução da ação nos quintos (Processo nº 0032725-18.2007.4.01.3400) ";
	- a parcela questionada foi objeto de contribuição previdenciária, devendo compor os proventos de aposentadoria.
3.	Instruindo o feito, a Secretaria de Recursos (Serur) , em manifestação sumária, posiciona-se pelo conhecimento e negativa de provimento do pedido de reexame. Para a unidade técnica, 
"caso a interessada comprove, perante o órgão de origem, ser beneficiária de decisão judicial transitada em julgado, poderá ser mantida a continuidade dos pagamentos [dos 'quintos' incorporados após a edição da Lei 9.624/1998] imune à absorção por reajustes futuros".
4.	O Ministério Público, em cota singela, põe-se de acordo. 
5.	Ratifico o juízo inicial de admissibilidade do pedido de reexame.
6.	No mérito, divirjo do posicionamento esposado nos pareceres técnicos.
7.	Segundo informam os autos, a sra. Leticia Maria Martins Pires teve incluídos, em seu benefício previdenciário, 2/5 de FC-2 e 1/5 de FC-4 vinculados ao exercício de funções comissionadas após a definitiva extinção do instituto de incorporação, ocorrida em 8/4/1998, com a publicação da Lei 9.624/1998.
8.	A propósito, o entendimento fixado em regime de repercussão geral pelo STF é no sentido de que "ofende o princípio da legalidade a decisão que concede a incorporação de quintos pelo exercício de função comissionada no período de 8/4/1998 até 4/9/2001, ante a carência de fundamento legal" (Tema 395, RE 638.115) .
9.	Tal posicionamento, todavia, sofreu, em embargos de declaração apreciados em 18/12/2019, modulação de efeitos, como segue:
"O Tribunal, por maioria, acolheu parcialmente os embargos de declaração, com efeitos infringentes, para reconhecer indevida a cessação imediata do pagamento dos quintos quando fundado em decisão judicial transitada em julgado [...]" (grifei) .
10.	Restou, portanto, preservada pela Suprema Corte a situação daqueles que tiveram a incorporação irregular assentada em decisão judicial transitada em julgado.
11.	De acordo com a recorrente, tal seria o seu caso, porquanto alcançada pelos efeitos da sentença obtida pela Associação Nacional dos Servidores da Justiça do Trabalho (Anajustra) na Ação Ordinária 2004.34.00.048565-0/DF. A seu ver, naquele processo, "a ampla legitimidade da entidade associativa autora foi expressamente reconhecida na fase de conhecimento e transitou em julgado, afastando-se a incidência do art. 2º-A, da Lei nº 9.494/97".
12.	A respeito, permito-me reproduzir, em sua inteireza, o dispositivo da sentença de primeiro grau proferida na aludida ação ordinária, posteriormente confirmada nas instâncias superiores:
"DISPOSITIVO
9. Acolho o pedido, em parte, para que sejam incorporados à remuneração dos substituídos da autora os quintos/décimos decorrentes do exercício de função/cargo em comissão exercidos no período de 08/04/1998 a 02/09/2001 (relação, fls. 448-500) . As diferenças serão pagas com:
a) correção monetária a partir de cada prestação mensal vencida por se tratar de crédito alimentar;
b) juros moratórios mensais pela taxa selic a partir da citação em 20/01/2005 (Código Civil, art 406) ;
c) verba honorária de 10% sobre o valor atualizado da condenação;
d) reembolso de custas antecipadas"  (peça 3, p. 14; grifos acrescidos) .
13.	Como se vê, diversamente do quanto alegado, a suposta "ampla legitimidade" da Anajustra para - "independente de lista nominal ou autorização" - representar seus associados não constou do decisum. Aliás, o ponto não foi sequer tangenciado na Ação Ordinária 2004.34.00.048565-0. Ao revés, a parte dispositiva da sentença, ao tempo em que placitou a incorporação dos "quintos/décimos" decorrentes do exercício de funções comissionadas no período de 8/4/1998 a 2/9/2001, expressamente restringiu o benefício aos "substituídos da autora" constantes da "relação de fls. 448-500" do processo.
14.	O que se deu no bojo da Ação Ordinária 2005.34.00.003947-1, também citada pela recorrente, em nada modificou esse quadro. No feito, a petição inicial da Anajustra foi sumariamente indeferida pelo juízo; opostos embargos de declaração, a eles foi "negado provimento". Não tendo sido apresentado nenhum recurso posterior, isso foi tudo o que restou decidido na ação.
15.	Nada obstante, o fato é que o nome da sra. Leticia Maria Martins Pires constou, sim, da relação de associados juntada pela Anajustra à inicial da Ação Ordinária 2004.34.00.048565-0, como se pode constatar à folha 480 daquele processo (v. peça 50, p. 14, destes autos) .
16.	Assim, há que se dar provimento parcial ao pedido de reexame, para tornar sem efeito as determinações constantes dos itens 9.3.1 e 9.3.2 do Acórdão 17945/2021-TCU-Primeira Câmara.
17.	Mantém-se, contudo, a negativa de registro da concessão, em face da incorporação extemporânea, reputada inconstitucional pelo STF.
18.	Por outro lado, à parte a discussão em torno do direito da inativa de conservar em seus proventos os "quintos" oriundos do exercício de funções comissionadas de abril de 1998 a setembro de 2001, verifico que, de acordo com as informações cadastradas pelo TRT-18 no sistema e-Pessoal (peça 3, p. 4-6) , o derradeiro "quinto" a que teria direito a sra. Leticia Maria Martins Pires seria, aparentemente, de FC-2, e não de FC-4, como lhe foi concedido pelo Tribunal Trabalhista.
19.	Como o ponto não foi examinado pela Sefip na instrução inicial do processo, e lembrando que as decisões do Tribunal envolvendo atos sujeitos a registro não fazem coisa julgada administrativa e podem ser revistas de ofício dentro do prazo de cinco anos da apreciação (cf. art. 260, § 2º, do Regimento Interno) , colho o ensejo para determinar à unidade técnica que investigue a ocorrência e, confirmada a irregularidade, adote as medidas saneadoras pertinentes.
	Diante do exposto, voto no sentido de que este Colegiado adote a deliberação que ora submeto à sua apreciação.
TCU, Sala das Sessões Ministro Luciano Brandão Alves de Souza, em 30 de agosto de 2022.
BENJAMIN ZYMLER 
Relator